【裁判字號】    98,重訴,393
【裁判日期】    990225
【裁判案由】    分割共有物
【裁判全文】
臺灣臺中地方法院民事判決             98年度重訴字第393號
原      告  環諒實業有限公司
法定代理人  甲○○○
訴訟代理人  林見軍  律師
被      告  財政部國有財產局臺灣中區辦事處即吳笨財產管理
            人
法定代理人  丙○○
訴訟代理人  乙○○
上列當事人間請求分割共有物事件，本院於民國99年2月3日言詞
辯論終結，判決如下：
    主      文
兩造共有坐落臺中縣沙鹿鎮○○○段埔子小段二三八地號、地目
林、面積一九二０平方公尺土地，應分割為如附圖乙案所示：編
號D部分面積九六０平方公尺土地，分歸原告取得；編號E部分面
積九六０平方公尺土地，分歸被告取得。
兩造共有坐落臺中縣沙鹿鎮○○○段埔子小段二三八之一地號、
地目林、面積六九八平方公尺土地，應分割為如附圖乙案所示：
編號F部分面積三四九平方公尺土地，分歸原告取得；編號G部分
面積三四九平方公尺土地，分歸被告取得。
訴訟費用由被告負擔二分之一，餘由原告負擔。
    事實及理由
一、原告主張：坐落臺中縣沙鹿鎮○○○段埔子小段238地號（
    地目林、面積1,920平方公尺）及238-1地號（地目林、面積
    698平方公尺）土地（下分稱系爭238及238-1地號土地）為
    兩造所共有，應有部分均為各2分之1。因兩造就系爭238及2
    38-1地號土地並無不分割之協議，亦無因物之使用目的不能
    分割之情形，玆因兩造無法協議分割，爰依民法第823條第1
    項規定，訴請准予分割系爭238及238-1地號土地，以利兩造
    管理及使用等語。並聲明：(一)兩造共有系爭238地號土地應
    分割為如附圖乙案所示：編號D部分面積960平方公尺土地，
    分歸原告取得；編號E部分面積960平方公尺土地，分歸被告
    取得。(二)兩造共有系爭238-1地號土地應分割為如附圖乙案
    所示：編號F部分面積349平方公尺土地，分歸原告取得；編
    號G部分面積349平方公尺土地，分歸被告取得。
二、被告則以：同意分割及原告所提分割分法與分配方式等語。
    並聲明：同意原告主張之分割方法及分配方式。
三、得心證之理由：
（一）查系爭238及238-1地號土地之共有人吳笨，因陷於生死不
      明之狀態，且無法定順位之財產管理人，原告以上開土地
      共有人身分，向本院聲請選任失蹤人吳笨之財產管理人，
      經本院於民國98年6月16日以98年度財管字第2號民事裁定
      選任財政部國有財產局臺灣中區辦事處為失蹤人吳笨之財
      產管理人乙節，業據原告提出裁定書影本一份附卷可稽，
      並經本院調取案卷查閱屬實，堪信為真。
（二）按共有物如無因物之使用目的不能分割或契約訂有不分割
      之期限者，各共有人，得隨時請求分割共有物，民法第82
      3條第1項定有明文。查系爭238及238-1地號土地為兩造所
      （分別）共有，應有部分各2分之1，兩造並未約定不為分
      割，亦無因物之使用目的不能分割之情形，惟就分割方法
      無法達成協議之事實，業據兩造陳明在卷，並有系爭238
      及238-1地號土地之土地登記簿謄本可證，自堪信為真實
      。又系爭238及238-1地號土地，經查亦無不能分割之限制
      。是原告本於民法第823條第1項、第824條第2項之規定訴
      請分割共有物，核無不合。
（三）次按請求分割共有物之訴，應由法院依民法第824條規定
      命為適當之分配，不受任何共有人主張之拘束；又法院裁
      判分割共有物，當斟酌共有人之應有部分比例、意願、利
      害關係、使用情形、共有物之性質與價值、經濟效用、以
      及全體共有人之最大利益，並符合公平、經濟、合理原則
      ，其分割方法始得謂為適當。又分割共有物，以消滅共有
      關係為目的。法院裁判分割共有土地時，除因該土地內部
      分土地之使用目的不能分割（如為道路），或部分共有人
      仍願維持共有關係，應就該部分土地不予分割，或准該部
      分共有人成立新共有關係外，應將土地分配於各共有人單
      獨所有（最高法院著有69年台上字第1831號判例可資參照
      ）。查系爭238地號土地呈梯形、方正之地狀，而系爭238
      -1地號土地呈三角形之地狀，系爭2筆土地上雖均有原告
      之建物，然分割後原告同意無條件拆除坐落被告分配取得
      土地上之建物等情，業據本院會同臺中縣清水地政事務所
      勘驗現場查明屬實，有勘驗筆錄、現場照片、鑑定圖在卷
      可按，則就原告所提供如附圖乙案所示分割方法為分割，
      兩造所分得之各部分土地均屬方正、完整，且依系爭土地
      之客觀地理環境及土地現況而言，兩造於分割後可利用各
      自分得之土地，對兩造尚無何不利或不便之處，亦無獨厚
      共有人中之一人而損及其他共有人權益，或有害社會經濟
      效用情形。是本院審酌全體共有人之公平利益，並參酌系
      爭238及238-1地號土地之使用現狀、經濟效益等情事，認
      原告分割方法尚合乎公平經濟效用原則，而為可採。
（四）綜上所述，本院斟酌本件共有土地之性質、現場情況、共
      有人之意願、分割後之經濟效用，並兼顧全體共有人之利
      益均衡等情事，既認依原告所提供如附圖乙案所示分割方
      法為分割，尚屬合理及公平適當，爰判決如主文第一、二
      項所示。
四、按定共有物分割之方法，可由法院自由裁量，為適當之分配
    ，不受任何共有人主張之拘束，既如前述，則本件縱准原告
    分割共有物之請求，並採行原告主張之分割方法為分割，然
    因分割共有物之訴，係以請求分割共有物之形成權為訴訟標
    的，當事人所提出之分割方法，僅係供法院之參考，其分割
    方法，對於各共有人而言，並無勝負之問題，當事人提出其
    認為適當之分割方法，應認係屬防禦其權利所必要，故本件
    訴訟費用之負擔，自應由兩造按應有部分之比例負擔較為合
    理，併予說明。
五、訴訟費用負擔之依據：民事訴訟法第80條之1。
中    華    民    國    99    年    2     月    25    日
                  民事第四庭    法  官  楊國精
正本係照原本作成。
如對本判決上訴，須於判決送達後20日內向本院提出上訴狀。
中    華    民    國    99    年    2     月    25    日
                                書記官  廖春玉

司法院資訊處製作；財團法人民間司法改革基金會備份。
